【裁判字號】    89,訴,3987
【裁判日期】    901217
【裁判案由】    返還不當得利
【裁判全文】
臺灣臺中地方法院民事判決  八十九年度訴字第三九八七號
    原      告  乙○○
    被      告  丙○○
                甲○○
右當事人間請求返還不當得利事件，本院判決如左：
    主    文
被告丙○○應給付原告新臺幣肆拾捌萬元，及自民國八十九年十二月十五日起至清償
日止，按週年利率百分之五計算之利息。
原告其餘之訴駁回。
訴訟費用由被告丙○○負擔十分之一，餘由原告負擔。
    事    實
一、原告方面：
（一）聲明：
  １、被告丙○○應給付原告新臺幣（下同）一百六十六萬五千元，及自民國八十九
      年十二月十五日起至清償日止，按週年利率百分之五計算之利息。
  ２、被告甲○○應給付原告三百八十四萬三千元，及自八十九年十二月十五日起至
      清償日止，按週年利率百分之五計算之利息。
（二）陳述：
  １、被告丙○○部分：
    (1)原告、被告丙○○、訴外人陳澋銓三兄弟於八十年五月二十八日析分財產，並
      簽立鬮分書約為證，依鬮分書約第五條約定：「丙方（按指被告丙○○）現使
      用璟寬塑膠股份有限公司（下稱璟寬公司）廠房部分為乙方（按指原告）所有
      ，為方便管理起見，協議自分居日起壹年內即民國捌壹年國曆伍月貳捌日以前
      遷移點交乙方收回管理，未遷移前丙方應每個月預付租金新台幣壹萬伍仟元正
      給于乙方至遷移為止，丙方為廠房兼住家，乙方為住家水電錶費用協議全部由
      丙方繳納」，所稱被告丙○○現使用璟寬公司廠房部分係指坐落臺中縣神岡鄉
      ○○段四四四、四四五、四五五、四五六、四五七地號土地，及其上建物：同
      段二二九建號、二三０建號，門牌號碼臺中縣神岡鄉○○村○○路四五七號，
      及同段四五一地號土地上之建物（下稱四五七號建物）。惟自分產之日起迄今
      ，雖經原告多次催請，被告丙○○既不遷移亦不給付租金，原告乃依兩造書約
      之約定，訴請給付租金，然經  鈞院八十九年度訴字第三四八號審理結果，則
      認原告之租金請求權已罹於五年時效，且主張被告丙○○占用之部分時間無法
      證明占用，亦未約定租金等理由，駁回原告之訴。茲就上開事實再以不當得利
      之法律關係，重行起訴。
    (2)被告丙○○在  鈞院八十九年度訴字第三四八號給付租金事件中辯稱其於八十
      二年七月二十六日即遷移至臺中縣神岡鄉○○路五十六號，但事實上，被告丙
      ○○自八十二年五月二十八日起從未遷移他處，臺中縣稅捐稽徵處八十九年四
      月十七日函亦載明：「查璟寬塑膠工業股份有限公司仍於右開營業地址營業，
      並依規定向本處申報營業稅，尚無違反營業稅法規定」，可知被告丙○○迄八
      十九年四月間仍繼續占用四五七號房地，僅係書面形式上變更公司地址而已。
      又依原告上網下載之公司資料顯示，璟寬公司之地址、用電、用水申請地址均
      仍登記在臺中縣神岡鄉○○村○○路四五七號，且迄八十九年止均未曾停電、
      停錶，且原告自八十二年度起至八十五年度止，每年之綜合所得稅核定通知書
      均被通知須補繳租予璟寬公司之租賃所得（實際上原告從未收到任何租金，而
      係被告陳璟寬虛報支出成本），足證被告丙○○占用四五七號房地之時間從未
      中斷過，否則何以用電、用水之地址及公司登記資料迄今均不曾變更？
    (3)嗣於八十九年九月一日原告始能收回四五七號房地，則被告丙○○自八十年五
      月二十八日起至八十九年八月三十一日止，合計一百一十一個月，既均未支付
      任何對價即占用四五七號房地，自係受有以每月一萬五千元計算之利益，合計
      為一百六十六萬五千元，爰依不當得利之法律關係，請求判決如聲明第一項所
      示。
  ２、被告甲○○部分：
    (1)原告原所有坐落同段四五九地號、四六０地號土地及其上建物同段三七建號，
      門牌號碼：臺中縣神岡鄉○○村○○路四五七之二號（下稱四五七之二號建物
      ），於七十九年一月間因家族分財，乃將土地部分以贈與為原因移轉予被告甲
      ○○，惟四五七之二號建物則仍屬原告所有。詎被告甲○○自取得上開土地後
      ，即搬入四五七之二號建物使用，並以該址作為被告甲○○為負責人之喬松塑
      膠工業股份有限公司（下稱喬松公司）之公司地址，在該址營業，並於八十六
      年度及八十七年度申報稅捐時，虛報喬松公司之租金支出各一十九萬零七百一
      十元。
    (2)嗣於八十九年八月一日原告始能收回四五七之二號建物，則被告甲○○自七十
      九年五月至八十九年七月止，共計一百二十二個月，既未支付任何對價即占用
      四五七之二號建物，自係受有相當於租金之利益。又，當地租金價值約每平方
      公尺一百八十元，因上開土地係屬被告甲○○所有，則除以二之結果，四五七
      之二號建物之租金每平方公尺應有九十元，以三百五十平方公尺計算，被告甲
      ○○每月所受之利益為三萬一千五百元，占用一百二十二個月之利益合計為三
      百八十四萬三千元。由於原告與被告甲○○並無任何約定，爰依不當得利之法
      律關係，請求判決如聲明第二項所示。
（三）對被告抗辯所為之陳述：
  １、被告丙○○部分：
    (1)被告丙○○提出之經濟部工廠登記證係「璟寬公司第二廠」，其第一廠仍設在
      原址。另依臺中縣稅捐稽徵處八十九年四月十七日函、經濟部八十九年五月十
      九日經八九中字第八九五五０五一五號函均載明璟寬公司仍在原址營業，倘若
      被告丙○○確已正式遷移，何以不去辦理變更登記？
    (2)依  鈞院函詢之用電及用水資料顯示，被告丙○○在四五七號房地確實使用至
      八十九年十月份，至於被告丙○○要如何使用該等房舍，原告則無從過問。再
      者，璟寬公司申請工業用電之地址仍在中山路四五七號，且至八十九年八月，
      用電度數均在一千多度上下，費用亦多達一、二十萬元，倘若確已遷廠，應無
      必要在原址繼續用水用電，亦無浪費為數不小之水電費用之理。況且，依被告
      丙○○提出之水電收據所示，至少也使用到八十四年十二月份，自不可能於八
      十二年七月份即搬遷完畢。
    (3)被告丙○○若未占用四五七號房地，何需於申報稅捐時虛報租金支出。且國家
      法令不可能要人民造假；倘若被告丙○○辯稱係因法令規定才有租金支出之申
      報，稅捐機關即無在核定原告綜合所得稅時，硬要原告補稅之理。
    (4)  鈞院八十八年度民執蘭字第一四八五二號民事執行案卷所查四五七號建物是
      否有第三人占有使用，係指合法之占有使用而言，當時被告等均係非法占有使
      用，執行時當然可以排除占有點交，因而不在調查範圍之列，並不能因此而否
      認被告等在八十八年間占用建物之事實。
    (5)坐落同段四四四、四四五、四五五、四五六、四五七、四五九、四六０、四五
      一地號上所有建物，均係原告於四十八年間所搭建，土地則係八十年才分割，
      當時因為房子老舊，被告丙○○不願辦理過戶，卻繼續在其上使用，又不付租
      金，且房屋稅十年來均由原告繳納，被告應補償原告就房屋稅捐部分之損失。
    (6)依卷附照片所示，四五七號、四五七之二號建物掛有「太田預拌混凝土公司」
      之廣告招牌，該招牌自六十八年間即已懸掛，但因原告後來搬到他處，招牌雖
      未拆下，該址卻均由璟寬公司及喬松公司在使用。又太田預拌混凝土公司之負
      責人係原告，倘若該廠房是被告所建，何以房屋稅之繳稅義務人不是被告？又
      分家時因兩造就土地之分割沒有意見，但被告丙○○對於建物之移轉則有意見
      ，才會另行簽立鬮分書約作前述第五條之約定。另依璟寬公司之廠房基地位置
      圖所示，由圖中設廠位置即可證明被告丙○○確實使用四五七號房地，也明知
      該等廠房為原告所有，故在報稅時才虛報租金之支出。
    (7)被告丙○○係在八十九年三月間因  鈞院八十九年度訴字第三四八號承審法院
      要履勘現場，才將置放物件全部搬走。
    (8)被告丙○○自分家時起，僅於八十二年曾繳納一次租金；而歷年之房屋稅均由
      原告繳納。
    (9)退步言之，縱依  鈞院八十九年度訴字第三四八號民事判決認定結果，被告丙
      ○○占用四五七號房地之時間係自八十年五月二十八日起至八十二年七月二十
      六日及八十六年六月十七日起至八十九年二月十九日止，合計亦有五十八個月
      ，以每月一萬五千元計算，被告丙○○應給付原告相當於租金之不當得利為八
      十七萬元。
    (10)建物占用他人土地應否給付租金，係屬另一回事，與本件無關。
  ２、被告甲○○部分：
    (1)否認分家時有意將坐落四五九地號、四六０地號上之建物一併移轉予被告之事
      實。當初分家時原係要將四五九、四六０地號上之建物分給被告丙○○，但被
      告丙○○認為必要繳納房屋稅而不願意，才未將房屋之名義變更，而只說好就
      土地部分析分家產。又被告甲○○於分家時所獲得之土地係以「贈與」名義辦
      理過戶手續，但建物並不在「贈與」之列，否則不會在財產鬮分書約中有第五
      條之約定。另參諸  鈞院八十八年度訴字第二０二八號民事判決，益徵上開建
      物並非被告甲○○所有。
    (2)璟寬公司與喬松公司既係母子公司，即應形影相隨，母公司之璟寬公司既無法
      證明已遷廠，子公司之喬松公司也不可能脫離母公司而獨自遷廠。
    (3)雖未查出喬松公司用水、用電之紀錄，但因璟寬公司與喬松公司之廠房是在同
      一廠區，水電自然可以互相接用，尤其被告二人係父子，二家公司又是母子公
      司關係，自無必要另外申請水電。
    (4)被告甲○○若未占用四五七之二號房地，何需於申報稅捐時虛報租金支出。
    (5)經  鈞院到現場履勘結果，喬松公司之機具設備雜物等確實仍占用四五七之二
      號建物，被告復自承璟寬公司所申請之水、電係與喬松公司之管線相通。由於
      被告甲○○占用期間，終日大門深鎖，原告從無得知其使用情形，參諸四六０
      地號土地係被告甲○○所有，喬松公司登記之地址為四五七之二號，故推定四
      六０地號上之建物為被告甲○○在使用。
    (6)不當得利之計算係依當地工業用廠房租金之平均值，如被告有意見，可另請鑑
      定公司重新鑑定。
（四）證據：提出陳家財產鬮分書約一份、建物登記謄本三份、土地登記謄本四份、
      地籍圖謄本二紙、民事判決一份、臺中縣稅捐稽徵處函、經濟部函、臺中縣政
      府建設局函、申請書各一紙、公司查詢資料二紙、高壓需量電費歷史資料一紙
      、綜合所得稅核定通知書四份、綜合所得稅各類所得資料查詢二紙、照片十二
      張、經濟部工廠登記證一紙、基地位置圖暨地籍圖謄本各份二份為證，並聲請
      向電力公司函調璟寬公司用電資料；履勘現場；就四五七之二號建物所
      在地區廠房出租實際行情之平均值送請鑑定；訊問證人賴明木；向臺中縣
      政府建設局函查璟寬公司、喬松公司申請工廠登記證時之住址所在地使用位置
      。
二、被告方面：
（一）聲明：駁回原告之訴。
（二）陳述：
  １、被告丙○○並未占用四五七號房地：
    (1)依財產鬮分書約第五條約定，被告丙○○應遷離之範圍僅指同段四五六、四五
      七地號土地及其上同段二二九、二三０建號建物部分。且同段四五一地號上之
      建物為被告丙○○於分家前所建，依法土地所有人之權利及於土地上、下，該
      廠房應屬土地所有權人即被告之子陳清崇所有。但因原告及被告丙○○在分家
      前均住在四五七號房地，當時中山路門牌號碼四五七號係包括今日之四五七號
      及四五七之二號，且原告係大哥，故以原告之名義申報房屋稅籍。倘若原告堅
      稱坐落四五一地號之廠房為原告所有，則被告之子陳清崇尚得以占用他人土地
      名義，請求原告給付相當於租金之不當得利。
    (2)被告丙○○經營之璟寬公司自八十二年七月二十六日起即陸續將機器搬遷至臺
      中縣神岡鄉○○路五六號新廠，至八十三年十月始完全遷空。另稱因道路拓寬
      工程拆毀四五七號、四五七之二號建物之部分牆壁，致建物不堪使用，璟寬公
      司及喬松公司均已遷移至厚生路五六號。
    (3)依鬮分書約約定，被告丙○○應自八十年五月二十八日起一年內將四五七號房
      地交還原告，未遷移前每月應預付租金一萬五千元，至遷移為止。被告丙○○
      於八十二年七月二十六日始將璟寬公司遷移他處，是這段期間原告確有租金請
      求權。原告前曾提起給付租金訴訟，因被告陳璟寬為時效抗辯而敗訴，今雖又
      以不當得利之法律關係請求，惟依最高法院四十九年度台上字第一七三０號判
      例意旨，時效計算並無不同，原告遲至八十九年十二月六日始提起本件訴訟請
      求相當於租金之不當得利，顯已超過五年之期間，被告丙○○自得依民法第一
      百四十四條第一項規定拒絕給付。再者，原告於分家時已預先將被告丙○○第
      一年（即八十年五月二十八日至八十一年五月二十八日）應付之租金扣除，亦
      即分家時原告分得部分較其他兄弟為多，原告再為請求，實無理由。
    (4)依  鈞院八十八年度民執蘭字第一四八五二號民事執行卷宗所示，八十八年八
      月二十三日第一次履勘現場時，當時指封之標的包括中山路門牌號碼四五七號
      、四五七之二號，筆錄記載「債務人不在，該屋已無人居住，經派警方及開鎖
      人員進入屋內」；八十九年二月十六日第二次履勘現場情形為「無人應門．．
      ．旁邊工廠似廢棄，但堆有雜物」，可證被告丙○○至少在八十八年間並未占
      用四五七號房地。另對照  鈞院八十九年度訴字第三四八號給付租金事件於八
      十九年三月十日之勘驗筆錄，被告丙○○自承在八十六年（誤稱為八十五年）
      為母辦理告別式，因需場地故將機器從四五一地號土地遷到四五五、四五六地
      號土地交接處，並非占用四五五、四五六、四四五地號全部土地，並到八十九
      年二月十九日告別式後始將機器移走。
    (5)占有係一事實，公司營業地址設於該處並不表示即有占有之情形。且訴外人崴
      盛隆實業有限公司在中山路四五七之二號設立分廠，但自照片觀之，根本看不
      出有工廠經營之跡象。
    (6)原告所謂璟寬公司仍以臺中縣神岡鄉○○路四五七號申請工業用電及用水，迄
      八十九年止均未曾停電、停錶，乃因璟寬公司在遷廠後，並未向電力公司、水
      公司終止使用契約，故仍須繳納水電基本費。又被告丙○○曾於八十六年六月
      申請降低中山路四五七號建物之基本使用電費，但因考量用電安全性仍有裝設
      電容器之必要，故每月需繳約二萬元之基本電費。水費部分亦僅繳納基本費而
      已。另同段四五一地號土地係被告丙○○之子陳清崇所有，璟寬公司在該土地
      上裝設電容器，並無不許之理？由於該地區均為工業用地，依電力公司規定，
      一旦取消工業用電即無法再聲請，將使四五一地號土地失去利用價值，不能設
      立工廠，此即璟寬公司不願中斷用電之因。再者，電容器係為蓄積電力而設，
      電容器內之電會因時間經過逐漸消失而再次蓄積電力，且被告所有坐落四五一
      地號上之廠房亦有使用電力，因此每月除需支付基本電費外，仍有流動電費之
      支出，惟此不表示原告所有坐落四四四、四四五、四五五、四五六、四五七地
      號土地上之建物亦有用到電，更不代表被告丙○○有占用原告所有之建物。
    (7)依稅法規定，公司營業地若非公司所有，即使係負責人或股東所有，亦應申報
      租賃支出，否則將受罰；且被告丙○○僅於八十二年至八十五年申報，八十六
      年以後即未申報。
  ２、被告甲○○部分：
    (1)原告、被告丙○○及訴外人陳澋銓三兄弟於八十年簽立鬮分書約前，先將部分
      共有之不動產予以分配，被告丙○○分得同段四五九地號、四六０地號、四五
      一地號土地，並將四五九地號、四六０地號土地直接移轉登記於被告甲○○名
      下。當時分產時本係約定上開四五九地號、四六０地號土地及其上建物即四五
      七之二號建物一併移轉予被告丙○○，然原告卻在辦理過戶時辯稱印鑑遺失，
      致該建物無法移轉而仍登記為原告所有，造成土地與建物分屬不同所有權人之
      情形。被告丙○○雖度請求原告移轉，均遭拒絕，因念及兄弟之情，亦無可奈
      何，且因原告之建物占用被告甲○○所有上開土地，致使被告甲○○雖連年繳
      納地價稅，卻無法為其他使用。詎原告竟惡人先告狀，提起本件訴訟請求被告
      甲○○給付相當於租金之不當得利。另依最高法院四十八年度台上字第一四五
      七號判例及七十三年度第五次民事庭會議決議，並參酌修正後民法第四百二十
      五條之一規定，應係被告甲○○依法得向原告收取租金，原告之請求實無理由
      。
    (2)被告甲○○經營之喬松公司與璟寬公司係母子公司，八十二年七月間璟寬公司
      辦理遷廠時，喬松公司亦隨同搬至厚生路五六號，至八十三年十月間全部遷廠
      完畢，早已不使用四五七之二號建物，僅公司之地址仍未辦理變更而已。是以
      原告請求相當於租金之不當得利請求權，亦因罹於五年時效而消滅。另稱由於
      道路拓寬工程將四五七之二號建物之部分牆壁拆毀，不堪使用，璟寬公司及喬
      松公司均已遷移至厚生路五六號。
    (3)否認喬松公司與璟寬公司有水電相互接用之情形。
    (4)又，依建物登記謄本記載，四五七之二號建物為二層樓，總面積一七八．二四
      平方公尺，原告以三百五十平方公尺計算，並無所據。另原告對於「依當地租
      金價值約每平方公尺一百八十元，因土地歸被告所有除以二，每平方公尺也有
      九十元」之主張，亦未具體說明，尚無根據。
（三）證據：提出經濟部工廠登記證一紙、台灣電力公司收據一百三十六紙、水費收
      據二十四紙、股份有限公司變更登記事項卡二份、照片二張、公司資料查詢單
      、經濟部書函各一紙、土地登記謄本、本院公告、分家草約各一份、地籍圖謄
      本二紙為證，並聲請調取  鈞院八十八年度民執蘭字第一四八五二號民事執行
      卷宗及訊問證人鄭清涼、郭華源。
三、本院依職權調取本院八十九年度訴字第三四八號原告訴請被告丙○○給付租金事
    件及八十八年度訴字第二０二八號被告丙○○訴請原告所有權移轉登記事件之民
    事案卷，並向臺灣省自來水公司函詢四五七號、四五七之二號建物之用水資料。
    理    由
一、原告主張：(一)原告、被告丙○○、訴外人陳澋銓三兄弟於八十年五月二十八日析
    分財產，並簽立鬮分書約為證，依鬮分書約第五條約定：「丙方（按指被告丙○
    ○）現使用璟寬公司廠房部分為乙方（按指原告）所有，為方便管理起見，協議
    自分居日起壹年內即民國捌壹年國曆伍月貳捌日以前遷移點交乙方收回管理，未
    遷移前丙方應每個月預付租金新台幣壹萬伍仟元正給于乙方至遷移為止．．．」
    所稱被告丙○○現使用璟寬公司廠房部分係指坐落臺中縣神岡鄉○○段四四四、
    四四五、四五五、四五六、四五七地號土地，及其上建物：同段二二九建號、二
    三０建號，門牌號碼臺中縣神岡鄉○○村○○路四五七號，及同段四五一地號土
    地上之建物（即四五七號房地）。惟被告丙○○遲未依上開約定遷移，亦不給付
    租金，迄至八十九年九月一日始由原告收回自用，則被告丙○○自八十年五月二
    十八日起至八十九年八月三十一日止，合計一百一十一個月，既均未支付任何對
    價而占用四五七號房地，自係受有以每月一萬五千元計算之利益，合計為一百六
    十六萬五千元。(二)原告原所有坐落同段四五九地號、四六０地號土地，於七十九
    年一月間因家族分財，而於同年五月二十六日移轉登記為被告甲○○所有，惟該
    二筆土地上之建物即同段三七建號，門牌號碼：臺中縣神岡鄉○○村○○路四五
    七之二號（即四五七之二號建物）仍屬原告所有。詎被告甲○○自取得上開土地
    後，即搬入四五七之二號建物，並以該址作為被告甲○○為負責人之喬松公司之
    公司地址，在該處營業，迄至八十九年八月一日始由原告收回，則被告甲○○自
    七十九年五月至八十九年七月止，共計一百二十二個月，既未與原告有何約定，
    亦未支付任何對價即占用四五七之二號建物，自受有相當於租金之利益。又，當
    地租金價值約每平方公尺一百八十元，因上開土地係屬被告甲○○所有，則除以
    二之結果，四五七之二號建物之租金每平方公尺應有九十元，以三百五十平方公
    尺計算，被告甲○○每月所受之利益為三萬一千五百元，占用一百二十二個月之
    利益合計為三百八十四萬三千元。綜上，爰均依不當得利之法律關係，請求判決
    如聲明所示。
二、被告則以下列情詞置辯：
（一）被告丙○○部分：
  １、上開鬮分書約第五條約定之範圍，僅係指同段四五六、四五七地號土地及其上
      同段二二九、二三０建號建物部分。且同段四五一地號上之建物為被告丙○○
      於分家前所建，依法土地所有人之權利及於土地上、下，該廠房應屬四五一地
      號土地所有權人即被告之子陳清崇所有。
  ２、被告丙○○經營之璟寬公司自八十二年七月二十六日起即陸續遷移至臺中縣神
      岡鄉○○路五六號，至八十三年十月間已完全遷空，未再占用四五七號房地。
      嗣於八十六年間因為母辦理告別式之故，始將機器自同段四五一地號土地搬移
      至四五五、四五六地號土地交接處，亦非占用四五五、四五六、四四五地號土
      地之全部範圍，且在八十九年二月十九日已將機器全部移走。
  ３、依鬮分書約約定，被告丙○○應自八十年五月二十八日起至八十二年七月二十
      六日將璟寬公司遷移他處止，固應按月給付租金一萬五千元，但原告此部分之
      請求權已因逾五年未行使而罹於時效，被告丙○○自得拒絕給付。
（二）被告甲○○部分：
  １、原告、被告丙○○及訴外人陳澋銓三兄弟於七十九年間析分家產時，係將同段
      四五九、四六０地號土地及其上建物即四五七之二號建物分給被告丙○○，並
      將四五九、四六０地號土地直接移轉登記給被告丙○○之子即被告甲○○，但
      就四五七之二號建物部分，原告則以印鑑遺失為由，一直拒絕辦理所有權移轉
      登記。則依最高法院四十八年度台上字第一四五七號判例及七十三年度第五次
      民事庭會議決議，並參酌修正後民法第四百二十五條之一規定，應係被告甲○
      ○依法得向原告收取租金，原告之請求實無理由。
  ２、被告甲○○經營之喬松公司與璟寬公司係母子公司，八十二年七月間璟寬公司
      辦理遷廠時，喬松公司亦隨同搬至厚生路五六號，至八十三年十月間全部遷廠
      完畢，早已不使用四五七之二號建物，僅公司之地址仍未辦理變更而已。是以
      原告請求相當於租金之不當得利請求權，亦因罹於五年時效而消滅。
  ３、依建物登記謄本記載，四五七之二建物為二層樓，總面積一七八．二四平方公
      尺，原告以三百五十平方公尺，依每平方公尺九十元計算不當得利，並無根據
      。
三、原告主張臺中縣神岡鄉○○段二二九、二三０建號，門牌號碼臺中縣神岡鄉○○
    路四五七號之建物為其所有，原告、被告丙○○、訴外人陳澋銓三兄弟於八十年
    五月二十八日析分財產，曾在簽立之鬮分書約第五條約定：「丙方（按指被告丙
    ○○）現使用璟寬公司廠房部分為乙方（按指原告）所有，為方便管理起見，協
    議自分居日起壹年內即民國捌壹年國曆伍月貳捌日以前遷移點交乙方收回管理，
    未遷移前丙方應每個月預付租金新台幣壹萬伍仟元正給于乙方至遷移為止，丙方
    為廠房兼住家，乙方為住家水電錶費用協議全部由丙方繳納。」然因被告丙○○
    並未依約給付租金，原告乃依上開鬮分書約之約定，訴請給付租金，經  鈞院八
    十九年度訴字第三四八號審理結果，認被告丙○○自八十一年五月二十八日起至
    八十二年七月十六日止雖有使用門牌號碼中山路四五七號之廠房，原告依約得請
    求給付租金，但該請求權已因罹於五年時效而消滅，故駁回原告之訴等情，有陳
    家財產鬮分書約一份、建物登記謄本二份、民事判決一份附卷可稽，復經本院依
    職權調取本院八十九年度訴字第三四八號民事案卷，審閱無訛，復為被告所不爭
    執，自堪信為真實。
四、原告主張依前開鬮分書約第五條約定，被告丙○○應返還之範圍包括坐落臺中縣
    神岡鄉○○段四四四、四四五、四五五、四五六、四五七地號土地，及其上建物
    ：同段二二九建號、二三０建號，門牌號碼臺中縣神岡鄉○○村○○路四五七號
    ，及同段四五一地號土地上之建物云云，為被告丙○○所否認，並辯稱該鬮分書
    約第五條所約定之範圍僅包括同段四五六、四五七地號土地及其上同段二二九、
    二三０建號建物部分，同段四五一地號土地上之建物係被告丙○○之子陳清崇所
    有等語。是以，本件首應審究者，厥為前開鬮分書約第五條所約定「丙方現使用
    璟寬公司廠房部分為乙方所有」，所稱「廠房部分」，其範圍是否有包括同段四
    五一地號土地上之建物？茲析述如下：
（一）按當事人主張有利於己之事實者，就其事實有舉證之責任，民事訴訟法第二百
      七十七條前段定有明文。
（二）本件原告主張同段四五一地號土地上之建物係其所有之事實，有本院八十八年
      度訴字第二０二八號卷附之建物登記謄本一份可資佐憑；又，被告丙○○雖曾
      提起訴訟請求原告依分家協議移轉該建物之所有權，惟經本院八十八年度訴字
      第二０二八號審理結果，係以請求無理由判決被告丙○○敗訴確定在案，亦有
      該民事案卷可參。基此，被告丙○○辯稱該建物係其子陳清崇所有云云，核與
      謄本上之記載及前開確定判決之結果相悖，委不足採。
（三）承上，同段四五一地號土地上之建物固屬原告所有，然查：
  １、同段四五一地號土地上之建物係同段三六建號建物，門牌號碼為臺中縣神岡鄉
      ○○路四五七之二號，第一次登記日期在五十九年七月十一日，有本院八十八
      年度訴字第二０二八號卷附之建物登記謄本可稽。而依原告提出之公司查詢資
      料所示，璟寬公司於七十四年八月二十二日核准設立時，申請登記之公司地址
      係臺中縣神岡鄉○○路四五七號。嗣於七十五年申辦工廠登記證時，亦係以該
      址即中山路四五七號作為廠址等情，亦有經濟部工廠登記證可憑，則璟寬公司
      之廠址與同段四五一地號土地上之建物之門牌號碼顯不相符。
  ２、原告雖又提出璟寬公司廠房基地位置圖一紙欲佐其說，然依土地登記謄本記載
      及本院民事執行處在八十八年度執字第一四八五二號民事執行事件中會同地政
      人員到現場施測結果，同段四五六地號土地之面積為四八九．八八平方公尺，
      四五七地號土地之面積為六０．五五平方公尺，同段四四五、四五五地號土地
      上之涼棚面積為一四六一平方公尺，單僅合計此部分土地及其上建物之面積，
      尚不包括同段四五一地號土地上之建物部分，即達二０一一．四三平方公尺，
      已逾該位置圖所載璟寬公司之地積一０五０平方公尺甚鉅。被告復於本院九十
      年三月二十八日履勘現場時陳稱：同段四五一地號土地上之建物部分，係喬松
      公司在使用等語，有勘驗筆錄可稽，已難認同段四五一地號土地上之建物係屬
      璟寬公司占用之廠房範圍。
  ３、此外，原告又未能提出其他確切之證據證明被告丙○○確有占用同段四五一地
      號土地上建物之事實，揆諸首揭法條規定，應認原告尚未能善盡其舉證責任，
      所陳並無可採。
（四）據上，前開鬮分書約第五條約定之「廠房部分」（下稱系爭廠房），應不包括
      同段四五一地號土地上之建物，堪以認定。
五、原告主張被告丙○○迄至八十九年八月三十一日止，始完全遷離系爭廠房云云，
    又為被告丙○○所否認，並以前揭情詞置辯。是以，本件次應審究者，係被告丙
    ○○占用系爭廠房之期間。經查：
（一）原告主張被告丙○○自八十年五月二十八日簽立鬮分書約時起至八十三年十月
      間璟寬公司完全遷空止，有占用系爭廠房等語，為被告丙○○所不爭執，自堪
      信為真實。
（二）原告復主張被告丙○○自八十六年六月十七日起至八十九年二月十九日止，亦
      有占用系爭廠房之事實，則經本院八十九年度訴字第三四八號給付租金事件，
      審認明確。被告丙○○雖於本院審理時辯稱：  鈞院八十八年度民執蘭字第一
      四八五二號民事執行事件於八十八年八月二十三日第一次履勘現場時，指封之
      標的包括中山路門牌號碼四五七號、四五七之二號，筆錄係記載：「債務人不
      在，該屋已無人居住，經派警方及開鎖人員進入屋內」；嗣於八十九年二月十
      六日第二次履勘時則記載：「無人應門．．．旁邊工廠似廢棄，但堆有雜物」
      等語，欲證被告丙○○至少在八十八年間並未占用系爭廠房。然查，被告丙○
      ○於本院八十九年度訴字第三四八號給付租金事件中已自承：「．．．我沒有
      把機器移走，一直到八十九年二月十九日才將機器移走」等語，有該卷勘驗筆
      錄可稽；且查本院八十八年度執字第一四八五二號民事執行事件於八十九年二
      月十六日到系爭廠房勘驗時，筆錄亦記載該處仍堆有雜物，顯然被告丙○○於
      該日仍有占用系爭廠房之情事至明。被告丙○○所辯，自不足採。
（三）原告另主張被告丙○○於八十二年七月二十六日在臺中縣神岡鄉○○路五六號
      設立的是璟寬公司第二廠，原廠仍設在系爭廠房，且自八十年五月二十八日起
      一直繼續使用至八十九年八月三十一日止云云，並提出經濟部工廠登記證、臺
      中縣稅捐稽徵處函、經濟部函各一紙、高壓需量電費歷史資料一紙、綜合所得
      稅核定通知書四份為證，並聲請訊問證人賴明木，然查：
  １、被告辯稱其自八十二年七月二十六日在臺中縣神岡鄉○○路五六號設立第二廠
      後，已陸續將系爭廠房之經營機具設備遷移至新廠，迄至八十三年十月間始完
      全遷空等語，業經兩造之兄弟即證人陳澋銓於本院八十九年度訴字第三四八號
      給付租金事件中證稱：「八十年分家產之後，大家都在準備，被告（按指被告
      丙○○）約在一、二年後，將公司遷到厚生路五六號」等語；兩造之姪兒即證
      人陳清芳在該事件中復證稱：「被告工廠是在八十二年下半年就遷到厚生路五
      六號」等語，核屬相符。
  ２、又，兩造對於系爭廠房及同段四五一地號土地上之建物係共用相同之水、電系
      統一節，均不爭執。而依本院向臺灣電力公司函詢中山路四五七號之用電資料
      顯示，該址之用電戶名係璟寬公司，八十三年七月份之流動電費（依用戶實際
      用電度數計算）係一十萬七千四百九十二元，八月份係九萬一千六百一十三點
      二元，九月份係九萬八千四百八十七元，十月份係四萬八千七百三十四元，十
      一月份即驟降為四千三百一十二元，十二月份為六千一百八十五點二元，八十
      四年一月份為五千八百九十六點八元，自八十四年二月份起迄八十九年八月份
      止，則介於一千多元至三千多元間（僅八十七年八月份係四千二百七十五點六
      元），且有逾七分之六之比例係介於一千多元至二千多元間。經與原告主張自
      八十九年九月一日起收回系爭廠房後之流動電費（八十九年十月份為三千零五
      十七點六元，十一月份為二千七百一十三點二元）比較結果，該用電戶自八十
      四年二月份起迄八十九年八月份止之用電度數顯與原告主張收回系爭廠房後之
      用電度數相當，甚至度數更少。另經本院向臺灣省自來水公司函詢中山路四五
      七號實際用水度數結果，該用水戶名亦係璟寬公司，八十三年七、八月份之實
      用水量為一千二百七十五度，九、十月份為一千一百二十一度，十一、十二月
      份、八十四年一、二月份均為二百零二度，三、四月份為七百二十度，五、六
      月份為七百三十八度，七、八月份為一百零七度，自八十四年九、十月份起迄
      八十九年七、八月份止，則介於０度至四十度之間（僅八十八年九月份為六十
      一度），且有近四分之三之比例係介於０度至二十多度間。經與八十九年九、
      十月份之用水度數十八度比較結果，該用水戶自八十四年九、十月份起至八十
      九年七、八月份止之實際用水度數亦核與原告主張收回系爭廠房後之用水度數
      相當，有臺灣省自來水公司第四區管理處豐原服務所九十年二月七日九十台水
      四豐業字第一六０號函足憑。據上，被告辯稱璟寬公司自八十三年十月間遷移
      至厚生路五六號之新廠後，前開用電、用水紀錄均係同段四五一地號土地上之
      建物所使用之度數等語，應信屬實。原告依上開用水、用電紀錄，主張被告丙
      ○○自八十三年十月間起仍有繼續占用系爭廠房之情事云云，即不可採。
  ３、原告雖又提出臺中縣稅捐稽徵處及經濟部函文欲佐其說，然查，臺中縣稅捐稽
      徵處八十九年四月十七日八九中縣稅工字第八九一一六００三號函雖謂：「查
      璟寬公司仍於右列營業地址（按指中山路四五七號）營業，並依規定向本處申
      報營業稅，尚無違反營業稅法規定」；經濟部八十九年五月十九日經八九中字
      第八九五五０五一五號函亦表示：「案經據台中縣稅捐稽徵處前揭號函復以：
      該公司仍於原址營業並依規定向該處申報營業稅，爰此尚無公司法第十條第一
      項第一款規定之適用」，有該二函文可參。然經本院於八十九年三月十日至系
      爭廠房實地勘驗結果，同段四五五、四五六、四四五地號土地上均已未堆放任
      何東西等情，有本院八十八年度訴字第三四八號給付租金事件卷附之勘驗筆錄
      可稽，則前開二函文所稱璟寬公司尚有在系爭廠房營業之記載，顯與系爭廠房
      實際使用情形不符，尚難據以推認原告之主張為可採。
  ４、原告另謂被告丙○○於申報璟寬公司八十二年至八十五年度之營利事業所得稅
      時，均提列租賃支出，致使原告需補繳租賃所得之稅捐；且璟寬公司亦遲未辦
      理公司登記地址之變更登記，可見在八十三年十月以後，迄八十九年八月三十
      一日止，被告丙○○尚未將璟寬公司遷移他處云云，並提出綜合所得稅核定通
      知書四份欲資佐憑。然查，公司登記資料如有更異，固應辦理變更登記手續，
      但此僅涉及主管機關經濟部對於公司為行政管理之問題，至於該公司是否遷移
      ，自應以實際上之經營情形判斷，尚難單憑未就公司登記地址辦理變更登記一
      節，即遽認公司確無遷移之事實。再者，璟寬公司迄今仍未就公司登記地址辦
      理變更登記，而原告亦自承該公司於八十九年九月一日起已遷離系爭廠房，益
      徵公司是否遷移，確實無法以公司登記資料作為認定之憑據。又查，原告主張
      被告丙○○僅於八十二年間給付一次租金等語，為被告丙○○所不爭執，堪信
      實在。基此，璟寬公司在八十三年至八十五年間既無給付租金之實情，被告丙
      ○○在申報該公司各該年度之營利事業所得稅時，卻提列有租賃支出一項，應
      認其主要用意係在減免璟寬公司之稅捐額數，尚難據以認定被告丙○○是否仍
      有在系爭廠房經營璟寬公司之事實。
  ５、據上，璟寬公司自八十三年十月間起已完全遷離系爭廠房之事實，應堪認定。
      原告另聲請訊問證人賴明木佐證璟寬公司遷移之時點，並不影響上開事實之判
      斷，自無訊問之必要，附此明。
（四）綜右所陳，被告丙○○占用系爭廠房之期間係自八十年五月二十八日起至八十
      三年十月間，及八十六年六月十七日起至八十九年二月十九日止，至臻明確。
六、原告又主張被告甲○○自七十九年五月起至八十九年七月止，占用四五七之二號
    建物經營喬松公司云云，被告甲○○雖不否認自七十九年五月起有在該建物經營
    喬松公司，但以該建物於七十九年分析家產時，係分給被告丙○○，詎原告拒不
    辦理所有權移轉登記，致使土地與建物所有權人分離。又喬松公司與璟寬公司係
    母子公司，八十二年七月間璟寬公司辦理遷廠時，喬松公司亦隨同搬至厚生路五
    六號，至八十三年十月間全部遷廠完畢，嗣後即未再使用四五七之二號建物，僅
    公司之地址仍未辦理變更而已等語置辯。依舉證責任分配原則，自應由原告就被
    告甲○○自八十三年十月間起迄八十九年七月止，確有繼續占用四五七之二號建
    物等有利於己之事實，負證明責任。然查：
（一）經本院於九十年三月二十八日會同兩造至現場勘驗結果，四五七之二號建物係
      加強磚造之二層樓建物，一樓內擺設有神位、飲水機，泡茶用具、三座鐵櫃、
      一座木製書櫃、三張辦公桌，一張長型木製籐坐墊沙發、廚房用湯鍋四個、炒
      菜鍋二個，並堆置有電視一台、電腦營幕、電腦桌各一個、吊扇二個、烘碗箱
      一個及若干雜物，三座鐵櫃之上層玻璃拉門內均放滿物件，神桌上之神明燈有
      點亮，三張辦公桌、沙發及雜物均布滿灰塵，且該建物外掛有「璟寬塑膠工業
      股份有限公司」之木製招牌。被告訴訟代理人當場復陳稱該建物內之物品皆係
      璟寬公司所有等語，有勘驗筆錄可稽。
（二）又，喬松公司並未以該公司名義或以四五七之二號建物之地址向臺灣電力公司
      或臺灣省自來水公司申請用電、用水一節，則有臺灣電力公司臺中區營業處九
      十年二月十九日中區費核發字第九００二─０六五五號函、臺灣省自來水公司
      第四區管理處豐原服務所九十年二月七日九十台水四豐業字第一六０號函附卷
      為憑。原告雖謂喬松公司係與璟寬公司共用水電系統云云，然依前述，璟寬公
      司自八十三年十月間遷移至厚生路五六號之新廠後，以璟寬公司申請之水電均
      係同段四五一地號土地上之建物所使用，原告即無法以水電使用之紀錄資料，
      佐實其說。
（三）原告雖又稱被告甲○○於八十二年度至八十七年度為喬松公司申報稅捐時，均
      提列租賃支出，如未占用四五七之二號建物，何需虛報租金支出？公司登記地
      址亦未辦理變更，仍在中山路四五七之二號，足見喬松公司自八十三年十月起
      至八十九年七月止，並未遷離該址云云，並提出綜合所得稅核定通知書四份、
      綜合所得稅各類所得資料查詢二紙為證。然查，公司登記資料及稅捐申報資料
      並不能作為判斷公司是否遷移之證據，已如前述，原告此項主張，自不足取。
（四）另參以喬松公司與璟寬公司係母子公司，被告丙○○與被告甲○○又係父子，
      則被告甲○○辯稱喬松公司於璟寬公司遷移至厚生路五六號之新廠後，亦陸續
      將公司遷移至厚生路五六號，並於八十三年十月間全部搬遷完畢等語，即非完
      全無據。
（五）此外，原告復無法提出其他確切之證據證明被告甲○○確有自八十三年十月間
      起至八十九年七月止，在四五七之二號建物占有使用之情事，自難徒以同段四
      六０地號土地係被告甲○○所有，即遽認原告之主張實在。
（六）綜上，原告就被告甲○○自八十三年十月間起至八十九年七月止占用四五七之
      二號建物之事實，顯未能舉證以實其說，所陳自無足採。
七、按無法律上之原因而受利益，致他人受損害者，應返還其利益。受領人於受領時
    ，知無法律上之原因或其後知之者，應將受領時所得之利益，附加利息，一併償
    還，民法第一百七十九條前段、第一百八十二條第二項分別定有明文。又按無權
    占有他人建物，可能獲得相當於租金之利益，為社會通常之觀念，惟按租金之請
    求權因五年間不行使而消滅，既為民法第一百二十六條所明定，則終止租約後之
    賠償與其他無租賃契約關係之賠償，名稱雖與租金異，然實質上仍為使用土地之
    代價，債權人應同樣按時收取，不因其契約終止或未成立而謂其時效之計算應有
    不同。故無法律上之原因而獲相當於租金之利益，致他人受損害時，如該他人之
    返還利益請求權已逾租金短期消滅時效之期間，對於相當於已罹消滅時效之利益
    ，不得依不當得利之法則，請求返還，最高法院六十一年度台上字第一六九五號
    判例、四十九年度台上字第一七三０號判例、八十五年度台上字第二０五九號裁
    判可資參照。經查：
（一）原告請求被告丙○○返還不當得利部分：
  １、本件被告丙○○自八十年五月二十八日起至八十一年五月二十八日止，固占用
      系爭廠房經營璟寬公司，然依前開鬮分書約第五條約定，原告與被告丙○○係
      協議被告丙○○應於八十一年五月二十八日以前遷離系爭廠房，易言之，在八
      十一年五月二十八日以前，原告同意被告丙○○繼續占用系爭廠房，但被告丙
      ○○應按月給付租金一萬五千元。基此，被告丙○○在此段期間占用系爭廠房
      ，既已徵得原告同意，即非無法律上之原因而受利益，原告主張被告丙○○應
      就此段期間之不當得利負返還責任云云，於法不合，不應准許。
  ２、被告丙○○自八十一年五月二十九日起至八十三年十月間亦有占用系爭廠房之
      情事，且已逾前開鬮分書約第五條應遷移之期限，被告丙○○之占用自屬無據
      ，揆諸前揭判例意旨，被告丙○○即受有相當於租金之利益，應負不當得利之
      返還責任。惟查，原告係於八十九年十二月六日提起本件訴訟，有起訴狀一紙
      可參，被告丙○○以原告此部分之請求權已逾五年而未行使而罹於時效，其得
      拒絕給付等語置辯，經核與前述消滅時效之說明確屬相符，堪信可採。從而，
      原告此部分之請求，即因被告丙○○提出時效消滅之抗辯，而得拒絕給付。
  ３、被告丙○○自八十六年六月十七日起至八十九年二月十九日止，長達三十二個
      月之期間，又再次占用系爭廠房，已如前述。被告丙○○雖辯稱在該段期間所
      占用之範圍僅在同段四五五、四五六地號土地交接處，並非占用系爭廠房全部
      範圍等語，然觀之原告於八十九年二月十五日在本院八十九年度訴字第三四八
      號給付租金事件提出之照片，現場放置有自小客車二部、廢棄鐵桶數十個、預
      拌混凝土攪拌機器、機具各一台、廢棄物數堆，且散布之範圍有棚架之四個柱
      距之寬，足認已影響到原告對系爭廠房大部分範圍之使用。基此，原告主張被
      告丙○○於占用期間，每月所受領之利益為一萬五千元計算，尚稱允當，應予
      准許。則被告丙○○於此段占用期間所受之利益共計四十八萬元（32(月)  ×
      15,000(元) ＝480,000），原告在此範圍內請求被告丙○○返還所受利益及自
      起訴狀繕本送達翌日即八十九年十二月十五日起至清償日止之法定遲延利息，
      洵屬有據，應予准許。
  ４、原告雖另主張被告丙○○應返還其他占用期間之不當得利，但因原告對於被告
      丙○○有於其他期間占用系爭廠房，無法舉證證明之，所請即無依據，應予駁
      回。
（二）原告請求被告甲○○返還不當得利部分：
  １、被告甲○○固自承自七十九年五月起至八十三年十月間，確有占用四五七之二
      號建物，且未提出任何證據證明有得占有使用之合法權源，依前開法條規定，
      本應返還相當於租金之不當得利。惟查，被告甲○○亦以時效消滅而為抗辯，
      且原告係於八十九年十二月六日提起訴訟，又如前述，則原告就此部分之不當
      得利請求權，顯亦因罹於五年之時效而消滅。
  ２、原告雖另主張被告甲○○應返還自八十三年十月間起至八十九年七月止之不當
      得利，然依前述，原告尚無法舉證以實其說，所為請求為無理由，應予駁回。
八、綜上所述，原告依不當得利之法律關係，請求被告丙○○應給付四十八萬元，及
    自八十九年十二月十五日起至清償日止，按週年利率百分之五計算之利息，洵屬
    有據，自應准許。逾此部分之請求，尚無依憑，應予駁回。
據上論結，原告之訴為一部有理由，一部無理由，依民事訴訟法第七十九條但書、第
八十五條第一項但書，判決如主文。
中      華      民      國    九十      年     十二     月     十七     日
                                  臺灣臺中地方法院民事第一庭
~B法      官  莊嘉蕙
右為正本係照原本作成
如對本判決上訴，須於判決送達後二十日內，向本院提出上訴狀，同時表明上訴理由
；如已於本判決宣示後送達前提起上訴者，應於判決送達後十日內補具上訴理由，並
按他造當事人之人數附繕本。
中      華      民      國    九十      年     十二     月     十七     日
~B法院書記官


司法院資訊處製作；財團法人民間司法改革基金會備份。
